臺灣高等法院民事判決　　　　　　　　　　 96年度上字第2號
上　訴　人　丁○○
上　訴　人　臺北汽車客運股份有限公司
法定代理人　甲○○
共　　　同
訴訟代理人　湯明亮律師
複代理　人　周明榮律師
被上訴　人　丙○○
兼上一　人
法定代理人　乙○○
共　　　同
訴訟代理人　齊彥良律師
上列當事人間請求損害賠償事件，上訴人對於中華民國95年11月
17日臺灣台北地方法院95年度訴字第4596號第一審判決提起上訴
，經本院於96年11月13日言詞辯論終結，判決如下：
    主  文
原判決關於命上訴人連帶給付(一)被上訴人乙○○超過新台幣壹佰
伍拾陸萬壹仟佰柒拾壹元本息部分；(二)被上訴人丙○○超過新
台幣玖萬貳仟佰零伍元本息部分，及各該部分假執行之宣告，
暨訴訟費用之裁判確定部分除外，均廢棄。
上開廢棄部分，被上訴人在第一審之訴及其假執行之聲請均駁回
。
其餘上訴駁回。
第一、二審訴訟費用確定部分除外，由上訴人連帶負擔51%，餘
由被上訴人負擔。
    事實及理由
一、上訴人臺北汽車客運股份有限公司（下稱臺北客運公司）之
    法定代理人原為顏惠忠，於民國（下同）96年2月9日變更為
    甲○○，有股份有限公司變更登記表影本乙份可證（見本院
    卷第48頁），茲據其具狀聲明並續行訴訟，應予准許，合先
    敘明。
二、被上訴人起訴主張：上訴人丁○○係上訴人臺北客運公司僱
    用營業用大客車司機，於93年9月21日晚間9時20分許，駕駛
    臺北客運公司所有車牌FX-369號營業用大客車，執行客運駕
    駛職務，沿臺北縣新店市○○路○段由北往南行駛，行經同
    路段125號前，本應注意車前狀況及車輛併行間隔，隨時採
    取必要安全措施，而按當時天氣晴朗、夜間有照明、柏油道
    路之路面乾燥、無缺陷亦無障礙物，視距良好之情況下，並
    無不能注意之情事，竟疏未注意，超越時未保持安全間隔，
    與同向右側由被上訴人乙○○騎乘車號GAD- 852號重型機車
    附載被上訴人丙○○擦撞，致人車倒地，被上訴人乙○○受
    有左側脛骨上端及頂部平台粉碎性骨折、左肩遠端鎖骨骨折
    之傷害，被上訴人丙○○受有左手肘、肱骨遠端骨裂骨折及
    左膝、左腿處外傷擦傷等傷害，爰依侵權行為法律關係，被
    上訴人乙○○請求上訴人連帶給付行動及復健治療需要器材
    費新臺幣（下同）1萬600元、救護車車資1,575元、減少薪
    資損失2萬123元，勞動能力減損262萬3,113元，及慰撫金
    100 萬元；另被上訴人丙○○請求上訴人連帶給付精神慰撫
    金30 萬元等語。及各自起訴狀繕本送達翌日起至清償日止
    ，按年息5%計算之利息。
三、上訴人則以：上訴人丁○○違規駕車業務過失致被上訴人受
    重傷之事實，應由民事庭獨立認定，不受刑事判決所認定事
    實之拘束，且上訴人臺北客運公司對所屬公車司機選任監督
    ，除定有任用標準及新進駕駛實施職前訓練外，並有行車安
    全相關之準則與定期實施駕駛員在職訓練過程，亦有不定時
    、不定點之督察、稽核，以期避免道路交通意外事故之發生
    ，且將道路交通安全作為公司競爭力之指標，嚴格加以控管
    ，於本件交通事故發生後，上訴人臺北客運公司立即作成肇
    事責任鑑定書並懲處上訴人丁○○，準此，上訴人臺北客運
    公司對其受僱司機已善盡選任監督之責，自不負連帶賠償責
    任。退萬步言，被上訴人乙○○主張因傷導致薪資遭扣減，
    原因不明，未舉證以實其說，而上訴人丁○○於出車前精神
    狀況正常、並未飲酒，本件交通事故發生後立即報警自首而
    獲減刑，上訴人臺北客運公司為大型汽車運輸業者，負有公
    共運輸任務，為使大眾運輸業者不致因一次交通事故即遭受
    破產，致日後無人從事大眾運輸事業，請依法酌減慰撫金等
    語抗辯。
四、原審對於被上訴人之請求，判決上訴人應連帶給付被上訴人
    乙○○315萬5,411元、被上訴人丙○○10萬元，及自94年10
    月6日起至清償日止，按年息5%計算之利息，並依聲請宣告
    假執行。上訴人不服，提起上訴，求為廢棄原審不利上訴人
    之判決，並駁回被上訴人於原審之訴及假執行之聲請。被上
    訴人則求為判決駁回上訴。
五、經查：(一)上訴人臺北客運公司與丁○○間具勞僱契約關係，
    丁○○係於執行駕駛職務時過失致被上訴人丙○○受有左手
    肘、肱股遠端骨裂骨折及左膝、左腿處外傷擦傷之傷害；被
    上訴人乙○○受有左側脛骨上端及頂部平台粉碎性骨折、左
    肩遠端鎖骨骨折等傷害。(二)上訴人丁○○因過失傷害業經原
    審法院94年度交易字315號刑事判決，判處4個月有期徒刑確
    定在案。(三)上訴人丁○○上述侵權行為與被上訴人受傷之結
    果具有相當因果關係。(四)被上訴人乙○○因前開車禍，增加
    支出復健器材費用1萬600元、住院期滿搭乘救護車返家費用
    1,575元。(五)被上訴人乙○○於車禍發生時為45歲，於銘傳
    大學任職，平均月薪5萬2,537元。(六)被上訴人丙○○於車禍
    發生時為14歲，係國中在學學生之事實，為兩造所不爭執（
    見本院卷第19頁至20頁、第31頁至第32頁），堪信為真。
六、經查：(一)上訴人丁○○係上訴人臺北客運公司之受僱人，從
    事駕駛業務，於上開時地，因執行業務駕駛大客車疏未注意
    車前狀況及車輛併行間隔，與騎乘機車之被上訴人乙○○及
    後載乘客丙○○發生擦撞，致被上訴人丙○○受有左手肘、
    肱股遠端骨裂骨折及左膝、左腿處外傷擦傷之傷害；被上訴
    人乙○○則受有左側脛骨上端及頂部平台粉碎性骨折、左肩
    遠端鎖骨骨折等傷害；上訴人丁○○因業務過失傷害犯行，
    亦經原審刑事庭判處有期徒刑4月確定，有原審94年度交易
    字第315號刑事判決書、臺灣大學醫學院附設醫院診斷證明
    書、天主教耕莘醫院診斷證明書、臺灣省臺北縣區車輛行車
    事故鑑定委員會北縣鑑字第940137號鑑定意見書、臺灣省車
    輛行車事故覆議鑑定委員會94年5月31日府覆議字第0940200
    152號函等件可稽，復為兩造所不爭執（見原審卷第60頁）
    ，堪信為真實。上訴人丁○○應負侵權行為之損害賠償責任
    。(二)按因故意或過失不法侵害他人之權利者負損害賠償責任
    ，又受僱人因執行職務，不法侵害他人之權利者，由僱用人
    與行為人連帶負損害賠償責任。民法第184條第1項前段、第
    188條第1項前段分別定有明文。上訴人丁○○係上訴人臺北
    客運公司僱用之營業用大客車司機，駕駛該公司配置之車輛
    執行職務之際不慎撞倒被上訴人致傷，被上訴人依民法第18
    8條第1項前段規定，請求上訴人臺北客運公司連帶負賠償責
    任，自屬有據。(三)上訴人丁○○、臺北客運公司對於應負連
    帶賠償責任，已不爭執，原審判決上訴人應連帶給付被上訴
    人乙○○扣薪損失2萬123元、增購復健器材1萬600元、救護
    車資1,575元、減少勞動能力損失262萬3,113元、慰撫金50
    萬元，合計為315萬5,411元；連帶給付被上訴人丙○○慰撫
    金10萬元。上訴人僅就原審判決有關薪資損失、減少勞動能
    力比率、慰撫金部分不服（見本院卷第39頁），故僅就各該
    部分論述之。經查：
  (一)薪資損失部分：被上訴人乙○○主張：被上訴人乙○○在
    本件車禍發生前，任職銘傳大學藝術中心行政管理兼導覽工
    作，因受有本件傷害持續治療，致不得不常請假，導致薪資
    遭受扣減等情，雖提出銘傳大學薪資明細表影本為證。惟查
    ：薪資損害性質上屬於減少勞動能力之損害，被上訴人乙○
    ○就減少勞動能力之損害，已另為請求（詳後述）。且，銘
    傳大學扣減被上訴人乙○○薪資，乃依據該校職員服務規則
    第25條第2款規定及第26條規定辦理，乙○○依據上開規定
    申請延長病假共計29天，學校除照發本俸外，計扣其工作補
    助費1萬9,130元及超假5小時扣薪993元，共計2萬123元，學
    校可將其工作補助費轉發給職務代理人等情，有銘傳大學95
    年9月18日銘校計字第0950001040號函可參（見原審卷第83
    頁至第87頁），足見工作補助費係由實際工作者領取，被上
    訴人乙○○既因請假而「未實際工作」達規定標準，被上訴
    人乙○○未付出規定程度之勞力，自不得領取該工作補助費
    ；且超假5小時扣薪993元，與減少勞動能力之損害重複，故
    被上訴人乙○○不得請求該2萬123元。
  (二)減少勞動能力部分：被上訴人乙○○主張：其於車禍發生時
    為45歲（47年11月29日生），在銘傳大學任職，平均月薪5
    萬2537元，因本件車禍受傷，依勞工保險殘廢給付標準表第
    143項列載為第11級障害，減少勞動能力為38.45%，以退休
    年齡為60歲計算，請求14年8個月減少勞動能力之損害2,623
    ,113 元等情（見原審卷第29頁至第30頁），並提出財政部
    臺北市國稅局93年度綜合所得稅各類所得資料清單、身心障
    礙手冊、臺北縣政府身心障礙者鑑定表、台大醫院身心障礙
    者鑑定結果等件為證（見原審卷第33至41頁）。查：
  (1)以退休年齡為60歲計算（勞動基準法第54條參照），被上訴
    人乙○○於107年11月29日屆滿60歲。乙○○於93年9月21日
    發生車禍，至60歲退休，共減少勞動能力14年又69日（14.
    189年）。依被上訴人乙○○所提93年度綜合所得稅各類所
    得資料清單所載該年度自銘傳大學領取薪資為63萬448元，
    並以此計算平均月薪為5萬2,537元，參酌被上訴人乙○○之
    職業（在職證明書）、所得資料（扣繳憑單）、教育程度（
    畢業證書）、專業證書（講師證書）（見本院卷第61頁至第
    65頁），被上訴人乙○○每月之勞動能力為5萬2,537元（上
    訴人對該部分並不爭執，見本院卷第20頁、第79頁）。
  (2)本件車禍發生後，被上訴人乙○○下肢左膝活動範圍呈現5-
    125度屈曲，並遺有左膝創傷性關節炎，有台大醫院出具診
    字第95046798號診斷證明書可稽（見原審卷第19頁），該醫
    院醫師鑑定屬於1下肢的股關節或膝關節的機能全廢或有顯
    著障礙之輕度障礙（見原審卷第36頁之身心障礙者鑑定表影
    本），被上訴人乙○○認為：依勞工保險殘廢給付標準表第
    143項列載之1下肢3大關節中，有1大關節遺存有顯著運動障
    害，應屬第11級障害（見原審卷第42頁至第43頁），參照曾
    隆興製作之各殘廢等級喪失或減少勞動能力比率表（見原審
    卷第44頁），減少勞動能力為38.45%云云，惟上訴人不同意
    適用各殘廢等級喪失或減少勞動能力比率表（見本院卷第39
    頁），該表既為私人所製作，理論基礎不詳，不具公信力，
    自不得採為裁判基礎。本院送請台灣大學醫學院附設醫院鑑
    定，該院函覆：「但活動時有摩擦音、左膝關節彎曲105度
    、伸展10度，總活動度為85度，較右側減少約1/3（右側活
    動度為125度）；左大腿有輕微萎縮、腿圍在膝上10公分處
    較右側減少1公分。於本院最近1次Ｘ光檢查（95年4月3日）
    ，顯示左膝脛骨平台的骨折己經癒合，但有外傷性關節炎之
    變化」、「久站、快走以及蹲跪會出現困難以及疼痛」、「
    關於遺留永久障害及勞動力減退部分，左膝關節活動度減少
    約1/3，比照『勞工保險殘廢給付標準』之規定，應可符合
    『肢體障害』第147項之『1下肢3大關節中，有1大關節遺存
    運動障害』，為第13等級 (喪失勞動能力約15～20%)，然而
    ，左側膝蓋已經出現外傷性關節炎，未來極可能提早出現退
    化性關節炎之變化，且為無法恢復之障害」等語，有台灣大
    學醫學院附設醫院96年5月23日校附醫秘字第0960001079號
    函所附之鑑定意見表可證（見本院卷第56頁至第58頁）。減
    少勞動能力比率部分，上訴人請求依15%計算，被上訴人乙
    ○○請求依20%計算，本院斟酌前開證據、被上訴人乙○○
    工作性質，所受傷害，及被上訴人乙○○雖經醫治，骨折已
    經癒合，但左側膝蓋已出現外傷性關節炎，有提早出現退化
    性關節炎之變化，且為無法恢復之障害，認其減少勞動能力
    比率以17.5%為宜。
  (3)依每月勞動能力52537元，1年為630444元，年息5%，複式霍
    夫曼（第1年不扣除中間利息），14.189年，共計0000000
    元〈630444×10.00000000+630444×0.189×（11.00000000
    -00.00000000）=0000000。元以下四捨五入〉。被上訴人乙
    ○○減少勞動能力比率為17.5%，計0000000元（0000000×
    17.5%=0000000，元以下四捨五入）。是被上訴人乙○○據
    此請求勞動力減損0000000元部分，應予准許。至上訴人辯
    稱：被上訴人乙○○為智力勞動者，非體力勞動者，左膝受
    傷未必造成勞動能力減損云云，惟被上訴人乙○○係任職銘
    傳大學藝術中心行政管理兼導覽工作，依其工作性質，尚須
    一定體力勞動，故上訴人上開所辯，無足可取。被上訴人乙
    ○○車禍受傷後，銘傳大學仍給相同薪資，係屬雇主恩惠，
    而非被上訴人乙○○未減少勞動能力，上訴人抗辯：被上訴
    人乙○○未減少勞動能力云云，並不足取。
  (三)慰撫金部分：按受僱人因執行職務不法侵害他人之人格權，
    被害人受有非財產上之損害，請求該受僱人及其僱用人連帶
    賠償相當金額之慰撫金時，法院對於慰撫金之量定，應斟酌
    兩造（包括負連帶賠償責任之僱用人在內）之身分地位及經
    濟狀況等關係定之，不宜單以被害人與實施侵權行為之受僱
    人之資力為衡量之標準（最高法院75年度台上字第2164號判
    決參照）。查被上訴人丙○○受有左手肘肱股遠端骨裂骨折
    及左膝、左腿處外傷擦傷之傷害，被上訴人乙○○則受有左
    側脛骨上端及頂部平台粉碎性骨折、左肩遠端鎖骨骨折等傷
    害，造成終生輕度肢障，除需長期忍受身體不適，更因此減
    損工作能力，並增加生活上之不便及支出，精神確受極大痛
    若，其請求精神慰撫金，於法並無不合。本院斟酌被上訴人
    2 人所受傷害之程度，及兩造之身分、地位、教育程度、經
    濟能力（被上訴人乙○○有汽車1輛，上訴人丁○○有汽車1
    輛，上訴人臺北客運公司係大眾運輸業者，年收入約1億餘
    元，此有稅務電子閘門財產所得調件明細表可參）等一切情
    狀，認為被上訴人乙○○、丙○○得請求之精神慰撫金各以
    50萬元，10萬元為當。
  (四)從而，被上訴人乙○○所得請求賠償之金額包括增購復健器
    材1萬600元、救護車資1575元、減少勞動能力損失0000000
    元、慰撫金50萬元，合計為0000000元。被上訴人丙○○為
    10萬元。
七、按「保險人依本法規定所為之保險給付，視為被保險人損害
    賠償金額之一部分；被保險人受賠償請求時，得扣除之」，
    強制汽車責任保險法第32條定有明文。被上訴人乙○○經保
    險給付156945元；被上訴人丙○○經保險給付7695元，為兩
    造所不爭，並有出險紀錄查詢表影本可證（見本院卷第105
    頁），堪信為真。被上訴人乙○○得請求給付之金額為
    0000000元（0000000-000000），被上訴人丙○○得請求之
    金額為92305元（000000-0000）。
八、綜上所述，被上訴人依民法侵權行為之規定，請求上訴人丁
    ○○、臺北客運公司連帶給付被上訴人乙○○0000000元、
    被上訴人丙○○92305元及自刑事附帶民事訴訟起訴狀繕本
    送達翌日即上訴人臺北客運公司自94年10月6日起；上訴人
    丁○○自94年9月30日起，均至清償日止，按年息5%計算之
    利息，為有理由，應予准許；被上訴人逾此部分之請求，為
    無理由，不應准許（原審判決上訴人丁○○部分之利息自94
    年10月6日起算，惟被上訴人該部分並未上訴）。原審就超
    過上開應准許部分，為上訴人敗訴之判決，並為假執行之宣
    告，自有未洽。上訴意旨就此部分指摘原判決不當，求予廢
    棄改判，為有理由。至於上開應准許部分，原審判命上訴人
    給付，並為假執行之宣告，核無違誤，上訴意旨，就此部分
    ，仍執陳詞，指摘原判決不當，求予廢棄，為無理由，應駁
    回其上訴。
九、本件事證已臻明確，兩造其餘攻擊、防禦方法及未經援用之
    證據，經本院審酌後認對判決結果不生影響，爰不一一論列
    ，附此敘明。
十、據上論結，本件上訴為一部有理由，一部無理由，依民事訴
    訟法第450條、第449條第1項、第79條但書、第85條第2項，
    判決如主文。
中　　華　　民　　國　　96　　年　　11　月　　27  　　日
                    民事第十五庭
                        審判長法　官   林恩山
　　　　　　　　　　　    　　法　官   楊絮雲
　　　　　　　　　　　  　  　法　官   陳雅玲
正本係照原本作成。
如不服本判決，應於收受送達後20日內向本院提出上訴書狀，其
未表明上訴理由者，應於提出上訴後20日內向本院補提理由書狀
（均須按他造當事人之人數附繕本）上訴時應提出委任律師或具
有律師資格之人之委任狀；委任有律師資格者，另應附具律師資
格證書及釋明委任人與受任人有民事訴訟法第466條之1第1項但
書或第2項（詳附註）所定關係之釋明文書影本。
中　　華　　民　　國　　96　　年　　11　　月　　28　　日
　　　　　　　　　　　　　　　書記官   劉  瑗
附註：
民事訴訟法第466條之1（第1項、第2項）：
對於第二審判決上訴，上訴人應委任律師為訴訟代理人。但上訴
人或其他法定代理人具有律師資格者，不在此限。
上訴人之配偶、三親等內之血親、二親等內之姻親，或上訴人為
法人、中央或地方機關時，其所屬專任人員具有律師資格並經法
院認為適當者，亦得為第三審訴訟代理人。
